臺灣彰化地方法院民事裁定
111年度消債抗字第5號
抗  告  人  蕭正傑  
代  理  人  張仕融律師
上列抗告人因消費者債務清理條例事件聲請更生，對於民國111
年2月23日本院110年度消債更字第101號裁定提起抗告，本院裁
定如下：
    主  文
原裁定廢棄。
抗告人自民國111年6月21日下午4時起開始更生程序。
命司法事務官進行本件更生程序。
抗告程序費用新臺幣1,000元由抗告人負擔。
    理  由
一、抗告意旨略以：抗告人前於民國95年11月30日間向最大債權
    金融機構銀行申請債務協商成立，約定自96年1月起分100期
    ，年息6%，應按月清償新台幣（下同）16,574元，惟自98年
    4月起未依約履行，經元大銀行認定毀諾，無法再履行該協
    議內容。現抗告人收入每月僅3萬元左右，如扣掉還款金額
    僅剩13,426元，連自己生活費都不夠，況且抗告人於99年7
    月9日結婚，99年12月24日生下長女，100年11月17日生下次
    女，103年8月23日生下長男，家庭開銷大增，抗告人已勉力
    履行2年3月，確有還款誠意，但限於個人能力及遭遇，最終
    無力負荷，故毀諾實不可歸責於抗告人等語。聲明求為廢棄
    原裁定；本件應裁定開始更生或發回原審為適法之處理。
二、抗告人已符合消費者債務清理條例（以下簡稱消債條例）第
    151條第7項但書「因不可歸責於己之事由，致履行有困難」
    之規定，原裁定應予廢棄：
　㈠抗告人前於95年11月30日與最大金融機構債權人元大商業銀
    行成立債務協商，約定總欠款1,301,762元，自96年1月起分
    100期自96年1月起，每月清償16,574元，利率6％，分100期
    ，抗告人於98年4月毀諾等情，有財團法人金融聯合徵信中
    心當事人綜合信用報告、元大商業銀行陳報狀在卷可稽，應
    堪認定。
　㈡按所謂不可歸責於己之事由，係指出於非己身所能控制之自
    然力或其他人為事由，具有猝然性而不能預知，非人力所能
    參與或所能阻止，而陷於不能履行承諾償還自己之債務者而
    言，例如：物價上漲等情。縱使財產及收支狀況無甚變動，
    但因協商時居於弱勢，未能實質協議，僅為爭取利息減少及
    分期清償之些許優惠，勉予允諾，惟其財產及收入客觀上難
    以如期履行之情形，亦應認該當（司法院100年第6期民事業
    務研究會消費者債務清理專題第6號可參）。又消債條例第 
    151條第7項但書規定所稱「因不可歸責於己之事由，致履行
    有困難」之情形，僅須於法院就更生或清算之聲請為裁判時
    存在，即為已足（98 年第1項民事業務研究會第 24、26 號
    法律問題研審小組意見參照）。查抗告人自94年起迄今投保
    於彰化縣汽車駕駛員職業工會，有被保險人投保資料可憑。
    又抗告人於原審自陳毀諾時擔任半聯結車司機代班人員，每
    月收入約3萬元等語，則扣除當時每月必要支出11,795元及
    清償債務16,574元後，每月僅剩下區區1,631元，在抗告人
    薪資不漲的情況下，面對物價上漲及消費必需的改變，任何
    額外一筆超過一、二千元以上的支出，即足以使抗告人陷於
    不能履行之困境。因此，即使抗告人持續不懈工作，仍可預
    見匱乏情況勢必更加嚴重，是以抗告人於95年11月30日雖與
    金融機構債權人成立債務協商，勉力清償2年3月後，到98年
    4月時是否還能維持還款能力，實已難以期待。況且抗告人
　　於99年7月9日結婚，99年12月24日生下長女，100年11月17
    日生下次女，103年8月23日生下長男等情，有戶籍謄本可憑
    ，則於本院就更生聲請為裁判時，抗告人之家庭生活費用大
    增，已陷於匱乏狀態，客觀上要難履行原協商內容，其毀諾
    實不可歸責，本件更生聲請應符合消債條例第151條之前置
    協商程序要件。
  ㈢原審以抗告人每月薪資3萬元，扣除個人必要生活費11,795元
    後，仍餘18,205元，尚足以負擔每月16,574元協商金額，而
    認抗告人並無不可歸責於己之事由而毀諾，駁回抗告人更生
    之聲請，雖非無據，然考量上情，抗告人履行2年3月後，其
    收入客觀上應可認已有難以如期繼續履行之情形，更於本件
    更生聲請時已陷於匱乏狀態，合於消債條例第151條第7項但
    書之要件，故本院將原裁定予廢棄。
三、抗告人聲請更生，為有理由：
　㈠按債務人不能清償債務或有不能清償之虞，且無擔保或無優
    先權之債務總額未逾1,200萬元者，於法院裁定開始清算程
    序或宣告破產前，得向法院聲請更生。消債條例第3條、第4
    2條第1項定有明文。又按債務人對於金融機構負債務者，在
    聲請更生或清算前，應向最大債權金融機構請求協商債務清
    償方案，或向其住、居所地之法院或鄉、鎮、市、區調解委
    員會聲請債務清理之調解。法院開始更生程序之裁定，應載
    明其年、月、日、時，並即時發生效力。法院裁定開始更生
    或清算程序後，得命司法事務官進行更生或清算程序。消債
    條例第151條第1項、第45條第1項、第16條第1項分別定有明
    文。
　㈡抗告人聲請更生，主張略以:其收入每月僅3萬元左右，於99
    年7月9日結婚，99年12月24日生下長女，100年11月17日生
    下次女，103年8月23日生下長男，家庭開銷大增，每月支出
    39,200元（包括自己15,200元、三名子女24,000元），抗告
    人願樽節支出為每月23,480元（包括自己15,200元、三名子
    女8,280元），惟目前積欠債務約1,678,568元及利息、違約
    金，有不能清償債務情事，經與最大債權銀行國泰世華商業
    銀行股份有限公司（下稱國泰世華銀行）於110年10月13日
    踐行法院前置調解（本院110年度司消債調字第152號，下稱
    前置調解事件）不成立，復未經法院裁定開始清算程序或宣
    告破產，爰依法聲請更生等語。
　㈢查抗告人曾向住、居所地之本院聲請調解不成立，積欠之債
    務總額復未逾1,200萬元，經與最大債權銀行國泰世華銀行
    調解不成等情，有本院110年度司消債調字第152號卷宗可憑
    ，是本件更生聲請前，業經踐行消債條例第151條之前置協
    商程序。又抗告人之主張，業據其提出財產及收入狀況說明
    書、債權人清冊、債務人清冊、財團法人金融聯合徵信中心
    當事人綜合信用報告、全國財產稅總歸戶財產查詢清單、10
    7、108、109年綜合所得稅各類所得資料清單、戶籍謄本、
    生活必要支出清單、補習班收據、學費代收代辦費、繳費憑
    證、國泰人壽保險單、金融機構債權人清單、郵政存簿儲金
    簿、新光人壽保單貸款專戶存摺；凱基銀行存摺、元大銀行
    存摺、台中銀行存摺等為證，並有原審依職權查詢之被保險
    人投保資料、稅務電子閘門財產所得調件明細表；向財政部
    中區國稅局彰化分局查詢抗告人107至109年度所得資料；向
    臺灣集中保管結算所股份有限公司查詢相關集保帳戶往來明
    細資料（查無資料）；向新光人壽保險股份有限公司查詢債
    務人之保險契約狀況資料（查得其中一張保單價值準備金為
    143,532元，另一張醫療險無保單價值準備金）等在卷可稽
    。則聲請人其每月可支配；向國泰人壽保險股份有限公司查
    詢債務人之保險契約狀況資料（查得醫療保險契約，並無保
    單價準備金及解約金）等在卷可稽。
　㈣按債務人必要生活費用，以最近一年衛生福利部或直轄市政
    府所公告當地區每人每月最低生活費 1.2 倍定之；受扶養
    者之必要生活費用，準用第一項規定計算基準數額，並依債
    務人依法應負擔扶養義務之比例認定之；債務人釋明更生期
    間無須負擔必要生活費用一部或全部者，於該範圍內，不受
    最低數額限制；債務人證明確有必要支出者，不受最高數額
    及應負擔比例之限制；消債條例第64條之2第1項至第3項定
    有明文。查抗告人戶籍地之台灣省公告111年度每人每月最
    低生活費14,230元之1.2倍計算，抗告人每月必要生活費用
    為17,076元；而抗告人有三名未成年子女，依法應與其配偶
    共負扶養義務，是抗告人每月扶養每名未成年子女之扶養費
    用應以8,538元為限（計算式：17,076÷2＝8,538）。而抗告
    人主張每月支出39,200元（包括自己15,200元、三名子女24
    ,000元），固低於上開數額，然抗告人每月收入僅3萬元，
    則每月收入扣除上開必要支出後，已無餘額可供清償債務，
    堪認抗告人確已達不能清償債務。縱使依抗告人所陳其願樽
    節支出為每月23,480元（包括自己15,200元、三名子女8,28
    0元），每月亦僅餘6,520元可用於清償債務，然抗告人所積
    欠債務高達2,982,082元（見110年度司消債調字第152號卷3
    7頁），除有一張保單價值143,532元外，並無其他較有價值
    之財產可供清償，亦堪認抗告人確有不能清償債務之情事。
  ㈤綜上所述，本院認抗告人對已屆清償期之債務有不能清償之
    情事，又其無擔保或無優先權之債務總額亦未逾1,200萬元
    ，復未經法院裁定開始清算程序或宣告破產。此外，復查無
    抗告人有同條例第6條第3項、第8條或第46條各款所定駁回
    更生聲請之事由存在，從而，抗告人聲請更生，核屬有據，
    應予准許。抗告人求予廢棄原裁定，為有理由，爰廢棄原審
    裁定，並准許抗告人之更生聲請，並依前揭規定命司法事務
    官進行本件更生程序。
四、據上論結，本件抗告為有理由，依消債條例第11條第2項、
    第15條、第16條第1項、第45條第1項，民事訴訟法第492條
    前段、第82條，裁定如主文。
中　　華　　民　　國　　111 　年　　6 　　月　 21 　　日
              民事第二庭  審判長法  官　陳毓秀
　　　　　　　　　
                                法  官  王姿婷
　　　　　　　　　　　　　　　　
                                法  官  陳弘仁
以上正本係照原本作成。
不得再抗告。
本裁定已於中華民國111年6月21日下午4時公告。   
中　　華　　民　　國　　111 　年　　6 　　月　 21　　日
                                書記官  許雅涵